【裁判字號】    94,苗簡,608
【裁判日期】    950905
【裁判案由】    履行分割協議
【裁判全文】
臺灣苗栗地方法院民事簡易判決         94年度苗簡字第608號
原      告  丙○
                      2號
訴訟代理人  乙○○
被      告  丁○○
訴訟代理人  陳俊傑律師
上列當事人間請求履行分割協議事件，本院於民國95年8 月22日
言詞辯論終結，判決如下：
    主  文
原告之訴駁回。
訴訟費用由原告負擔。
    事實及理由
一、原告起訴主張：
  (一)原告與被告為兄弟關係，兩造之母詹蕭雲妹於生前表示：其
    所有之（重測前）苗栗縣頭份鎮○○○段592 之24地號土地
    、同段605 之36地號土地、同段592 之25地號土地、同段59
    3 之1 地號土地、同段593 之2 地號土地、同段603 之1 地
    號土地、同段603 之37地號土地等7 筆土地中，原告應分得
    38坪，其餘土地則由被告取得，於民國66年12月22日原告取
    得（重測前）苗栗縣頭份鎮○○○段592 之25地號土地、同
    段593 之1 地號土地、同段593 之2 地號土地、同段603 之
    1 地號土地，被告則取得（重測前）苗栗縣頭份鎮○○○段
    592 之24地號土地、同段605 之36地號土地，因原告取得上
    開5 筆土地面積不足38坪，原告乃找被告協調，雙方並於80
    年12月10日立下協議書，約定由原告申請鑑界，如經地政事
    務所測量原告分得之土地確有38坪，原告則不再異議，如測
    量結果未達38坪，被告則願將分得之前開2 筆土地左側縱深
    分割補足差額，此有協議書可稽。又原告分得之上開5 筆土
    地嗣合併為1 筆土地即（重測後）苗栗縣頭份鎮○○段81地
    號土地，面積為116.86平方公尺，與38坪（1 坪為3.3058平
    方公尺，38坪為125.62平方公尺）相較仍不足8.76平方公尺
    ，而被告分得之前開2 筆土地亦合併為1 筆土地即（重測後
    ）苗栗縣頭份鎮○○段82地號土地（下稱系爭土地），為此
    爰依協議書之約定，請求被告將系爭土地如附圖所示綠色部
    分面積8.76平方公尺之所有權移轉登記予原告。
  (二)對被告抗辯所為之陳述：
  1.於89年重測時，被告並未到場，原告曾拿協議書給測量員看
    ，但測量員表示協議書須經法院判決才有效，原告並無默認
    被告已依協議書履行之意思。
  2.按民事訴訟法第254 條第1 項規定：「訴訟繫屬中為訴訟標
    的之法律關係，雖移轉於第三人，於訴訟無影響」，原告係
    於94年11月2 日起訴請求被告履行分割系爭土地之協議，系
    爭土地雖於94年11月16日移轉登記予甲○○，但依上開規定
    ，不影響原告之權利。
  3.原告於94年11月15日上午持鈞院核發之已起訴證明書向苗栗
    縣頭份地政事務所（下稱頭份地政事務所）辦理註記後，系
    爭土地之所有權人仍係被告，此有94年11月16日10時9 分列
    印之土地登記謄本為證。按民法第758 條規定：「不動產物
    權，依法律行為而取得設定、喪失、及變更者，非經登記，
    不生效力」，於原告辦理前開註記時，甲○○既未完成移轉
    登記，依法即不應受土地法第43條規定之保護。並聲明：被
    告應將系爭土地如附圖所示綠色部分面積8.76平方公尺之所
    有權移轉登記予原告。
二、被告之抗辯：
  (一)兩造於89年重測時，已就協議書之內容，達成以重測後之面
    積作為兩造土地面積之約定，且於重測時，原告對於界址並
    無爭執，應認原告已默認被告已依協議書履行。
  (二)退步言之，縱認並無上開情事，惟系爭土地嗣已出售甲○○
    並完成登記，依最高法院37年上字第8141號判例意旨所示，
    已生法律上的障礙，構成給付不能，從而本件原告請求自應
    駁回。
  (三)原告雖主張於94年11月15日上午持鈞院核發之已起訴證明書
    向頭份地政事務所申請註記，但被告及甲○○係於94年11月
    14日即已申請移轉登記系爭土地，且其後均未受頭份地政事
    務所或原告通知上開註記事宜，故被告及甲○○均非惡意買
    賣、處分系爭土地，自應受土地法第43條之保護。並聲明：
    如主文第1 項所示。
三、查：兩造之母詹蕭雲妹於生前表示：其所有之上開7 筆土地
    中，原告應分得面積38坪，其餘土地則由被告取得，其後原
    告取得其中5 筆土地，被告取得其餘2 筆土地，因原告取得
    之5 筆土地面積不足38坪，原告乃找被告協調，雙方於80年
    12月10日立下協議書，約定由原告申請鑑界，如經地政事務
    所測量原告分得之土地未達38坪，被告則願將分得之前開2
    筆土地左側縱深分割補足差額，嗣原告分得之5 筆土地合併
    為1 筆土地即（重測後）苗栗縣頭份鎮○○段81地號土地，
    面積為116.86平方公尺，與38坪相較仍不足8.76平方公尺，
    被告分得之2 筆土地則合併為系爭土地，而於94年11月2 日
    原告提起本件訴訟，另被告將系爭土地出售予甲○○，頭份
    地政事務所並於94年11月16日完成所有權移轉登記等情，為
    兩造所不爭執，且有起訴狀上本院之收狀章、協議書、土地
    登記謄本、臺灣省苗栗縣土地登記簿、地籍圖等件在卷可憑
    （見卷第3 、6 至23、48頁），堪認為真。
四、按給付之訴之原告，須有私法上之給付請求權其訴權始存在
    ，訴權是否存在，應於事實審之言詞辯論終結時定之（最高
    法院29年上字第498 號判例參照）。本件原告基於協議書之
    約定，請求被告就原告所有之（重測後）苗栗縣頭份鎮○○
    段81地號土地面積不足38坪之部分，將系爭土地之左側分割
    補足予原告，固非無據，惟被告業於起訴後、訴訟繫屬中之
    94年11月16日，將系爭土地移轉登記予甲○○，而依最高法
    院61年台再字第186 號判例意旨，本件訴訟原告既本於協議
    書之約定請求被告辦理所有權移轉登記，係以對人之債權關
    係為其訴訟標的，而甲○○僅為受讓系爭土地之人，並未繼
    受兩造簽訂之協議書中之權利或義務，本件判決之既判力，
    自不及於甲○○，是於本件言詞辯論終結時，原告訴請被告
    辦理系爭土地如附圖所示綠色部分面積8.76平方公尺之所有
    權移轉登記予原告，已有法律上之障礙，而屬給付不能。
五、再按債之給付不能時，除係因可歸責於債務人之事由所致者
    ，債權人得依民法第226 條第1 項規定，請求損害賠償外，
    不能請求履行契約（最高法院39年台上字第411 號判例參照
    ）。本件既有上揭給付不能之情形，從而原告基於協議書之
    約定，訴請被告辦理系爭土地如附圖所示綠色部分面積8.76
    平方公尺之所有權移轉登記予原告，為無理由，應予駁回。
    又上揭給付不能之情形，如認係可歸責於被告之事由所致者
    ，原告得另依民法第226 條第1 項規定，訴請被告賠償其損
    害，一併陳明。
六、本件事證已臻明確，兩造其餘攻防方法及所提證據，業經審
    酌，核與本件判決結果無影響，爰不逐一論述，附此敘明。
七、據上論結，本件原告之訴為無理由，依民事訴訟法第436 條
    第2 項、第78條，判決如主文。
中    華    民    國    95    年    9     月    5    日
                  苗栗簡易庭法  官  張 文 毓
以上正本係照原本作成。
如不服本判決，應於送達後20日內向本院提出上訴狀（須附繕本
）。
                            書記官  黎 東 成
中    華    民    國    95    年    9     月    5     日


司法院資訊處製作；財團法人民間司法改革基金會備份。
